臺灣高等法院臺中分院刑事判決　　　　　　　　　九十二年度上訴字第二三六號
　　上　訴　人
　　即　被　告　甲○○
右上訴人因偽造文書等案件，不服臺灣苗栗地方法院九十一年度訴字第四０七號中華
民國九十二年十月二十三日第一審判決（起訴案號：臺灣苗栗地方法院檢察署九十年
度偵字第一一七八號、第二二一四號），提起上訴，本院判決如左：
    主      文
原判決關於甲○○部分撤銷。
甲○○連續行使偽造私文書，足以生損害於他人，處有期徒刑拾月。八十九年十二月
一日匯款申請書上「丙○○」之署名沒收。
    事      實
一、甲○○係丙○○之外甥，緣丙○○與其子黃豐漢因細故發生磨擦，不願再由黃豐
    漢保管其在臺灣土地銀行苗栗分行之存本取息定期儲蓄存款存單（下稱定存單）
    ，而於民國八十九年十一月二十一日委託甲○○辦理掛失補發手續（詳如附表一
    所示）。詎甲○○見丙○○識字不多、不知存款總額，而且對於相關申請程序又
    不熟悉，認為可以從中矇混詐取丙○○之存款，竟起意圖為自己不法之所有之概
    括犯意，於申請補發後（補發定期存款單詳如附表二），隨即就附表二編號十之
    定期存款填寫「銷戶申請書」，進而矇混請丙○○簽名、蓋章於其上，使不知詳
    情之丙○○陷於錯誤，而依言簽名、蓋章，嗣甲○○旋持「銷戶申請書」辦理該
    筆定期存款之解約手續，其餘補領之九張定期存款單則置於向中國農民銀行苗栗
    分行（下稱農銀苗栗分行）租用之保險箱，解除定期存款契約取得之現金三十萬
    元則供甲○○自己花用。嗣甲○○為再取得其餘九張定期存單之存款，即商請謝
    惠芬（經原審法院判決幫助詐欺確定在案）在農銀苗栗分行設立存款帳戶備用（
    帳號第00000000000號），而承前開意圖為自己不法之所有之概括犯
    意，於八十九年十二月一日上午向丙○○佯稱補發定期存款單之程序尚未辦妥，
    請丙○○將保險箱鑰匙及印章交其辦理，同日下午三時許，甲○○攜同丙○○至
    土銀苗栗分行，由甲○○就附表二編號一至九之九筆定期存款填寫「銷戶申請書
    」，再度矇混請丙○○簽名，並蓋用丙○○之印章於其上，使丙○○再度陷於錯
    誤，而在「銷戶申請書」上簽名，嗣甲○○即持以向土銀苗栗分行解除定期存款
    契約，解約後除提領現金五十萬元外，餘額四百萬元則存入同銀行第00000
    0000號丙○○之活期存款帳戶內；甲○○為進一步將丙○○活期存款帳戶內
    之四百萬元提出，即基於行使偽造私文書之概括犯意，擅自以丙○○之名義填寫
    取款憑條及匯款申請書（僅匯款申請書部分簽署丙○○之姓名），並盜蓋丙○○
    之印章於其上，而連續持向該行行員辦理提款及匯款手續，將該四百萬元活期存
    款提出，轉匯入謝惠芬前述甫經開立之活期存款帳戶內，足以生損害於丙○○。
    嗣因土銀苗栗分行職員以電話向丙○○家人查證，丙○○與家人始知受騙。
二、案經丙○○訴由臺灣苗栗地方法院檢察署檢察官暨訴由苗栗縣警察局苗栗分局移
    送同署檢察官偵查起訴。
    理      由
一、訊之上訴人即被告（下稱被告）甲○○對於右記事實均不否認，惟據被告於本院
    準備程序時辯稱：「錢都不是我拿的，四百萬元轉到謝惠芬那邊，其他的八十萬
    元是丙○○拿給另一個女孩子，我要請拿錢的女孩子出庭證述」云云（本院卷第
    三一頁）云云。
二、經查：
  (一)右記事實，已據告訴人丙○○指訴甚詳（第一一七八號偵查卷第三頁以下），而
    被告甲○○對於如何受丙○○之託，辦理定期存款單掛失補發，在八十九年十一
    月二十一日辦理附表二編號十之定期存款解約後，取得現金三十萬元供自己使用
    ，及於八十九年十二月一日，辦理附表二編號一至九之九筆定期存款解約手續，
    除取得現款五十萬元供自己使用外，餘額四百萬元由其填寫取款憑條及匯款申請
    書，自丙○○之活期存款帳戶提出後轉入謝惠芬帳戶等各節均直認不諱（本院卷
    第四九頁）。被告請丙○○簽名蓋章於「銷戶申請書上」後辦理定期存款解約之
    手續，亦有土銀苗栗分行函檢附之各該申請書影本在卷可稽（第一一七八號偵查
    卷第九四、九七、九九、一０一、一０三、一０五、一０七、一０九、一一一、
    一一三、一一五頁）；八十九年十二月一日丙○○簽名於「銷戶申請書」解除定
    存契約後取得之四百萬元，由被告以丙○○填寫「取款憑條」、「匯款申請單」
    （其中僅匯款申請書上簽署丙○○之姓名），將款項自丙○○之活期存款帳戶內
    取出，轉行匯入謝惠芬之活期存款帳戶，亦有取款憑條、匯款申請單影本可資佐
    證（同上卷第一一八頁、第一一九頁）。
  (二)被告帶領丙○○辦理定期存款解約手續之時，並未告訴丙○○詳情，此已據被告
    於偵查中直認不諱（第一一七八號偵查卷第八六頁），核與丙○○一再指稱遭被
    告蒙蔽，不知詳情而在不知名的文件上簽名一節相符（同上卷第三頁以下、第六
    七頁以下、第一三七頁背面）。雖被告於本院辯稱取得之現款八十萬元是丙○○
    指定要交給另一位不知名之女子云云。但關於被告取得現款中三十萬元之用途，
    被告於偵查中原來供稱：「：：：另一筆三十萬元解除契約，提領出來，他（丙
    ○○）說要給一個女孩子，所以先放在我這裡，但我不知那女孩子是誰」、「他
    （當時只向我說錢三十萬要給『一個人』，所以錢先給我保管」、「（我把錢保
    管）在家裡，有無動用要問我太太，我不清楚」云云（同上卷第八十四頁背面、
    第八十五頁），但經被告之妻江李麗淑於偵查中證述之結果，被告所交付之三十
    萬元被告自稱是向朋友借調的，用途是作為給付車行車款及車禍賠款之用（同上
    卷第九十一頁），江李麗淑上開所證與被告之供述不符，被告並即轉而供稱該三
    十萬元是其自行取用，而非丙○○寄託等語（同上卷第九十頁）；再就現款中其
    餘之五十萬元，被告於偵查中亦已直認：「（另外的五十萬元）我自己拿了，因
    我認為一直幫忙他，我應得五十萬」等語明確（同上卷第八六頁），被告於本院
    審理中上開所辯，無非卸責之詞，不足採信，其犯行堪以認定。
二、被告意圖為自己不法之所有，利用丙○○識字不多，及對於相關申請補發定期存
    款單程序不熟悉之機會，矇混請丙○○簽名、蓋章於「銷戶申請書」，辦理定期
    存款之解約手續，分別於八十九年十一月二十一日、八十九年十二月一日取得三
    十萬元及五十萬元之現金供自已花用，並將餘額四百萬元轉入謝惠芬之活期存款
    帳戶，核被告此部分所為，係犯刑法第三百三十九條第一項之詐欺罪。被告於八
    十九年十二月一日，為將解約後存入丙○○活期存款帳戶內四百萬元提出，而擅
    自以丙○○之名義填寫取款憑條及匯款申請書（僅匯款申請書部分簽署丙○○之
    姓名，取款憑條部分未署名），並盜蓋丙○○之印章於其上，而持向該土銀苗栗
    分行之行員辦理提款及匯款手續將該四百萬元活期存款匯出，此部分被告所為，
    係犯第二百十六條、第二百十條之行使偽造私文書罪。公訴人認被告八十九年十
    一月二十一日受託辦理定期存款單掛失補發手續後，誘使丙○○於「銷戶申請書
    」上簽名、蓋章，而辦理解除定存款契約並領取該三十萬元部分之行為，係犯刑
    法第三百四十二條第一項之背信罪，惟被告前後兩次解除契約提領定期存款之行
    為，均係利用丙○○識字不多，且對於相關申請程序又不熟悉之機會，矇混使丙
    ○○於「銷戶申請書」上簽名而解除契約，均屬施用詐術之行為，而刑法上之背
    信罪為一般的違背任務之犯罪，若為他人處理事務，意圖為自己或第三人不法之
    所有，以詐術使他人交付財物者，應成立詐欺罪，不能論以背信罪（最高法院六
    十三年度台上字第二九二號判例），自無從認為被告八十九年十二月一日之行為
    構成刑法之詐欺罪，而八十九年十一月二十一日之行為卻構成刑法第三百四十二
    條第一項之背信罪，公訴人此部分起訴法條尚有未洽，惟基本社會事實相同，起
    訴法條應予變更。被告簽署丙○○之姓名、盜蓋丙○○之印章於取款憑條、盜蓋
    丙○○印章於匯款申請單上之行為，核係偽造文書之部分行為，又被告偽造取款
    憑條、匯款申請單之前階行為，應為其後之行使行為所吸收，均不另論罪。被告
    先後二次矇蔽丙○○辦理定期存款解約，取得現金（八十九年十一月二十一日）
    ，及取得現金、將定期存款轉入謝惠芬帳戶（八十九年十二月一日）之詐欺行為
    ，及前後行使偽造取款憑條、匯款申請單之行使偽造私文書行為（八十九年十二
    月一日），均時間緊接、觸犯構成要件相同之罪名，顯係基於概括犯意反覆為之
    ，為連續犯，均應依刑法第五十六條之規定以一罪論，並加重其刑。所犯詐欺與
    行使偽造私文書二罪間，有方法、結果牽連之裁判上一罪關係，應依刑法第五十
    五條之規定從一重之行使偽造私文書罪處斷。
三、公訴意旨另以：被告甲○○除偽造取款憑條及匯款申請書外，另盜蓋丙○○之印
    章於定期存款存單銷戶申請書上，因認此部分被告所為，亦係犯刑法第二百十六
    條、第二百十條之偽造私文書罪云云。惟查：本件「銷戶申請書」係丙○○在不
    明究裡之情形下簽署，此已據丙○○於偵查中供稱：「（十二月一日）那天，江
    （指甲○○）來找我，表示第一次沒辦好，要再拿存摺、印章去辦正本，完成存
    單的程序，所以我再和江至土銀，並把保險箱鑰匙及存摺、印章交給江，江填載
    一些單據並要我簽名之後就回來了」等語（一一七八號偵查卷第一三七頁背面）
    ，依其情形，丙○○雖係受騙之情形下而在「銷戶申請書」上簽名，惟丙○○就
    該項文書仍屬有製作權之人，被告除構成詐欺罪之外，尚難認此部分被告有何偽
    造文書之行為，此部分自屬不能證明被告犯罪，惟依公訴意旨，認此部分與前開
    論罪科刑部分，有連續犯之裁判上一罪關係，爰不另為無罪之諭知。
四、原審對被告論罪科刑雖非無見，惟原審認被告甲○○於八十九年十一月二十一日
    之行為成立刑法之背信罪，應與行使偽造文書犯行分論併罰，尚難認洽。被告上
    訴意旨略以願與丙○○和解，且八十萬元係丙○○拿給另一位女子云云，指摘判
    決不當，雖無理由，惟原審判決既有可議之處，仍屬無可維持，應由本院將原審
    判決關於被告甲○○部分撤銷改判。爰審酌被告詐欺之存款金額為四百八十萬元
    ，惟其中四百萬元轉入謝惠芬之帳戶後，未及支用又被追回，及被告係丙○○之
    外甥，竟利用機會對丙○○詐取財物，及其犯罪手段，犯罪所生之危害、犯罪之
    態度等一切情狀，量處如主文第二項所示之刑。八十九年十二月一日匯款申請書
    上「丙○○」之署名（影本見一一七八號偵查卷第一一九頁），依刑法第二百十
    九條之規定宣告沒收；至於被告甲○○盜蓋丙○○之印章所產生之印文，並非刑
    法第二百十九條所列應予宣告沒收之偽造之印章、印文或署押，自無從併予宣告
    沒收，起訴書載明請求宣告沒收，容有誤會，附此敘明。
五、依刑事訴訟法第三百六十九條第一項前段、第三百六十四條、第二百九十九條第
    一項前段、第三百條、刑法第五十六條、第二百十六條、第二百十條、第三百三
    十九條第一項、第五十五條、罰金罰鍰提高標準條例第一條前段，判決如主文。
本案經檢察官乙○○到庭執行職務。
中      華      民      國      九十三  年      二      月      十八    日
                                臺灣高等法院臺中分院刑事第十庭
                                      審判長法  官  林  照  明
                                            法  官  吳  重  政
                                            法  官  王      銘
右正本證明與原本無異。
如不服本判決應於收受送達後十日內向本院提出上訴書狀，其未敘述上訴之理由者並
得於提起上訴後十日內向本院補提理由書（均須按他造當事人之人數附繕本）。
                                            書記官  王  麗  珍
中      華      民      國      九十三  年      二      月      十八    日
                                                                        Ａ
